臺灣新竹地方法院民事判決  
110年度訴字第993號
原      告  林德進  
原      告  林德龍  
共      同
訴訟代理人  蔡甫欣律師
被      告  林美華  
被      告  林玉書  
被      告  林志賢  
共      同
訴訟代理人  甘金龍  
上列當事人間確認通行權存在等事件，本院於民國111年3月3日
辯論終結，判決如下：
　　主　　　文
確認原告對被告丁○○、甲○○、乙○○所共有坐落新竹縣○○鎮○○段○○○地號及八七四之八地號土地上各如附圖（複丈戊果圖）所示位
置D面積四二三點八平方公尺、位置E面積一七七點三八平方公尺
之土地有通行權及管線安設權存在。
訴訟費用由原告負擔。
　　事實及理由
壹、程序方面：
一、按確認之訴非原告有即受確認判決之法律上利益者，不得提
    起。所謂即受確認判決之法律上利益，係指法律關係之存否
    不明確，致原告在法律上之地位有不安之狀態存在，且此種
    不安之狀態，能以本件確認判決將之除去者而言（最高法院
    52年台上字第1240號民事判例意旨參照）。本件原告主張其
    所有坐落新竹縣○○鎮○○段00000地號土地（下稱874-9地號土
    地）、新竹縣○○鎮○○段000000地號土地（下稱874-10地號土
    地）為袋地，有管線安設及通行被告共有之新竹縣○○鎮○○段
    000地號及874-8地號土地（下分別稱874地號土地、874-8地
    號土地，合稱系爭土地）之必要，為被告所否認，則原告就
    系爭土地是否確有通行權及管線安設權存在，即陷於不明確
    之狀態，而此不明確之狀態得以本件確認判決加以除去，是
    原告提起本件確認通行權及管線安設權存在之訴，即有確認
    利益，應予准許。
二、按訴狀送達後，原告不得將原訴變更或追加他訴，但請求之
    基礎事實同一、擴張或減縮應受判決事項之聲明、該訴訟標
    的對於數人必須合一確定時，追加其原非當事人之人為當事
    人者，不在此限；不變更訴訟標的，而補充或更正事實上或
    法律上之陳述者，非為訴之變更或追加；原告於判決確定前
    ，得撤回訴之全部或一部。但被告已為本案之言詞辯論者，
    應得其同意。訴之撤回應以書狀為之。但於期日，得以言詞
    向法院或受命法官為之。以言詞所為訴之撤回，應記載於筆
    錄，如他造不在場，應將筆錄送達。訴之撤回，被告於期日
    到場，未為同意與否之表示者，自該期日起；其未於期日到
    場或係以書狀撤回者，自前項筆錄或撤回書狀送達之日起，
    十日內未提出異議者，視為同意撤回。民事訴訟法第255條
    第1項第2款、第3款、第5款、第256條、第262條分別定有明
    文。所謂「請求之基礎事實同一」，係指變更或追加之訴與
    原訴之原因事實有其共同性，先後所為請求之主張在社會生
    活上可認為有共通性或關連性，而就原請求之訴訟及證據資
    料於相當程度範圍內具有同一性或一體性，在審理時得加以
    利用，俾先後兩請求可在同一程序得加以解決，以避免重複
    審理，庶能統一解決紛爭，用符訴訟經濟者即屬之（最高法
    院96年台上第471號民事判決意旨參照）。本件原告起訴時
    原聲明：確認原告就被告共有坐落新竹縣○○鎮○○段00000地
    號土地（如起訴狀附圖紅色斜線部分，約長30公尺×寬6公尺
    ＝180平方公尺，實際面積實測後補正）有通行權及管線安設
    權（本院110年度竹調字第71號民事卷（下稱調解卷）第11
    頁）。嗣於民國（下同）110年6月11日更正被告「林智賢」
    為「乙○○」。110年12月6日具狀撤回對丙○○、己○○之起訴，
    並變更聲明為：確認原告就被告共有坐落新竹縣○○鎮○○段00
    0地號、874-8地號2筆土地有通行權及管線安設權（本院卷
    第13頁）。復於111年1月24日變更聲明為：確認原告就被告
    共有坐落如新竹縣竹東地政事務所111年1月11日土地複丈成
    果圖所示，新竹縣○○鎮○○段000地號（D部分，面積423.8平
    方公尺）、874-8地號（E部分，面積177.38平方公尺）2筆
    土地有通行權及管線安設權（本院卷第115頁）。丙○○、己○○就原告所為之撤回未提出異議，視為同意撤回，揆諸前開
    規定，原告訴之變更、更正及部分撤回均無不合，應予准許
    。　　
貳、實體方面：
一、原告主張：
㈠、原告戊○○所有新竹縣○○鎮○○段○○○○地段○地○○○○段○○00000地
    號土地，原告庚○○所有874-10地號土地，原告、被告及訴外
    人丙○○、己○○共有874、874-8地號土地。原告欲於874-9、8
    74-10地號土地上建築房屋，須通行新竹縣○○鎮○○路00巷道
    路○○○000地號及同地段875地號土地）以及874-8地號土地，
    原告已取得875地號土地共有人之同意書，訴外人丙○○、己○○已同意原告通行系爭土地，惟系爭土地之其餘共有人即被
    告不同意原告通行使用，以致原告無法申請建築執照予以建
    築房屋。爰依民法第786條第1項、第787條第1項規定起訴。
㈡、訴之聲明：
　⒈確認原告就被告共有坐落如新竹縣竹東地政事務所111年1月1
    1日土地複丈成果圖所示，新竹縣○○鎮○○段000地號（D部分
    ，面積423.8平方公尺）、874-8地號（E部分，面積177.38
    平方公尺）2筆土地有通行權及管線安設權。
　⒉訴訟費用由被告負擔。
二、被告答辯：
㈠、被告所提供874地號土地通行使用同意書之面積與現況相符，
    且與875地號土地合計之道路寬度達6.5公尺，原告無須擴張
    使用。依新竹縣竹東地政事務所110年10月22日土地複丈成
    果圖（下稱110年10月22日複丈圖）所示，874-8地號土地如
    A部分現況為道路，B部分為訴外人溫金菊所越界建築占用，
    C部分為原告戊○○越界建築鐵皮棚架占用，於原告自行除去
    障礙後，就同意給原告通行。自來水管線、瓦斯管線在874
    地號土地，電信管線在874-8地號土地。
㈡、答辯聲明：
　　駁回原告之訴。
三、兩造不爭執事項：
㈠、原告戊○○所有新竹縣○○鎮○○段00000地號土地、原告庚○○所有
    新竹縣○○鎮○○段000000地號土地，原告2人該2筆土地毗鄰被
    告丁○○等3人共有坐落新竹縣○○鎮○○段00000地號土地（共有
    人為7人，除被告3人外，尚有原告2人及訴外人丙○○、己○○
    ）。原告2人874-9及874-10地號2筆土地僅得通行前開被告
    丁○○等3人共有874-8地號土地，連通新竹縣○○鎮○○段000○00
    0地號三重路88巷道路。
㈡、原告已取得新竹縣○○鎮○○段000地號土地所有人同意通行及管
    線安設使用同意書。
㈢、原告已申請於新竹縣○○鎮○○段00000○000000地號土地上建築
    之建築指示線為新竹縣竹東鎮三重路。
㈣、（104）府使字第00121號使用執照為被告丁○○申請新竹縣竹
    東鎮志學段874-11、874-12土地上房屋之使用執照，該房屋
    所需通行寬度為6公尺，有新竹縣政府110年6月25日回函說
    明可證。
四、本件爭點：
    原告請求被告丁○○、甲○○及乙○○等3人共有坐落如新竹縣竹
    東地政事務所111年1月11日土地複丈成果圖所示，新竹縣○○
    鎮○○段000地號（D部分，面積423.8平方公尺）、874-8地號
    （E部分，面積177.38平方公尺）二筆土地有通行權及管線
    安設權，有無理由？
五、法院之判斷：
㈠、按土地因與公路無適宜之聯絡，致不能為通常使用時，除因
    土地所有人之任意行為所生者外，土地所有人得通行周圍地
    以至公路。前項情形，有通行權人應於通行必要之範圍內，
    擇其周圍地損害最少之處所及方法為之，民法第787條第1項
    、第2項前段定有明文。次按袋地通行權，非以袋地與公路
    有聯絡為已足，尚須使其能為通常之使用。而是否為通常使
    用所必要，除須斟酌土地之位置、地勢及面積外，尚應考量
    其用途。鄰地通行權之功能固在解決與公路無適宜聯絡袋地
    之通行問題，不在解決袋地之建築問題，固不能僅以建築法
    或建築技術上之規定為酌定通行事項之基礎，但通行鄰地之
    目的既在使袋地得為通常之使用，是於袋地為建地時，仍須
    將其建築需要列入考量；若准許通行之土地，不足敷袋地建
    築之基本需求，尚不能謂已使為建地之袋地為通常之使用（
    最高法院87年度台上字第2247號、85年台上字第3141號民事
    判決意旨參照）。又決定通行權範圍須斟酌之「擇其周圍地
    損害最少之處所及方法」，應以相鄰土地因受通行而生之損
    害為評量基準，非以通行道路之價值為據（最高法院98年度
    台上字第603號民事判決意旨參照）。
㈡、經查，原告主張之前開事實，提出土地登記謄本、新竹縣竹
    東鎮公所函、建築線指示申請書圖、地籍套繪圖及現況計劃
    圖、現場照片等件為證（調解卷第23-33、65-73、77、87-8
    9、317-327頁），系爭土地須連接874-8地號土地對外通行
    ，無其他通行可通行，並經本院會同兩造及新竹市地政事務
    所人員至現場勘驗確認為袋地屬實，並製有勘驗筆錄、新竹
    市地政事務所繪製土地複丈成果圖等件在卷可稽（調解卷第
    143、149頁、本院卷第93頁）。依建築技術規則建築設計施
    工編第2條規定：基地應與建築線相連接，其連接部份之最
    小長度應在二公尺以上。基地內私設通路之寬度不得小於左
    列標準：一、長度未滿十公尺者為二公尺。二、長度在十公
    尺以上未滿二十公尺者為三公尺。三、長度大於二十公尺為
    五公尺。四、基地內以私設通路為進出道路之建築物總樓地
    板面積合計在一、○○○平方公尺以上者，通路寬度為六公尺
    。新竹縣政府110年6月25日府工建字第1103605925號函記載
    ：經查鄰地同段874-11、874-12地號2筆土地所領本府核發
    （104）府使字第00121號使用執照竣工圖所示，其所需通路
    寬度為6公尺，前開地號土地非本府公共汙水下水道用戶接
    管區域（調解卷第55-59頁）。874地號土地坐落於新竹縣竹
    東鎮三重路88巷供公眾通行使用，874-8地號土地現況為水
    泥及部分柏油，現場未設置阻攔通行之設施，平時原告車輛
    及行人進出均無問題，874地號土地坐落新竹縣竹東鎮三重
    路88巷供公眾通行使用，有新竹縣竹東鎮公所函可佐（調解
    卷第33頁）、874、875地號土地位於三重路88巷，未設有障
    礙物、門禁等設施，一般大眾皆可自由通行使用，尚屬供公
    眾通行，為本所得養護之道路，惟2、4、6弄有捲拉門設施
    ，且鋪面非一般道路材質，非供公眾通行（本院卷第19頁）
    。系爭土地為都市計畫範圍住宅區，有新竹縣竹東地政事務
    所函、新竹縣政府函及建築線指示申請書圖、新竹縣竹東鎮
    公所函可佐（本院卷第85頁、調解卷第85-89、157、299頁
    ），可知系爭土地確可供建築使用(建蔽率60%、容積率180%
    )，並有建築指示申請書圖足憑（本院卷第77頁）。觀諸874
    -8係供000-0(000.73平方公尺)、000-0(000.94平方公尺)、
    000-00(00.24平方公尺)、000-00(000.84平方公尺)、000-0
    0(000.09平方公尺)、874-9(94.97平方公尺)、1004-1、597
    -1土地通行使用，有土地登記謄本、建築指示申請書圖、前
    開新竹縣政府函附圖可佐。以前開土地容積率計算，基地內
    以私設通路為進出道路之建築物總樓地板面積合計為970.81
    平方公尺×180%＝1,747平方公尺，已大於1,000平方公尺，通
    路寬度為6公尺。874地號土地（三重路88巷道）長度大於20
    公尺，且提供路旁土地建物通行之用，基地內以私設通路為
    進出道路之建築物總樓地板面積大於1,000平方公尺，通路
    寬度為6公尺。874地號土地加計875地號土地寬度雖為7.49
    至7.16公尺寬，有新竹縣政府函附建築線申請圖可佐，然若
    僅874地號土地之寬度尚未符前開通路寬度規定。又依內政
    部營建署102年5月17日營署建管字第1020028390號函說明：
    二、按建築法第48條規定：「直轄市、縣(市)(局)主管建築
    機關，應指定已經公告道路之境界線為建築線。但都市細部
    計畫規定須退縮建築時，從其規定。前項以外之現有巷道，
    直轄市、縣(市)(局)主管建築機關，認有必要時得另定建築
    線；其辦法於建築管理規則中定之。」另依本部101年8月8
    日內授營建管字第1010807478號函略以：「…建築基地以共
    有之私設通路連接建築線申請建築，該私設通路之通行同意
    文件，得依民法第820條有關規定辦理。至於共有土地上建
    築房屋，非屬民法第820條所定『共有物之管理』，自無該條
    規定之適用，仍請查明個案詳情，依本部64年12月30日台內
    營字第662895號函示：『按共有人以其應有部分土地，出具
    土地使用權同意書，同意他人建築房屋，係屬土地處分行為
    之一，如其處分程序合於土地法第34條之1，自得認為建築
    法第30條所定之土地權利證明文件，依同法第25條審查給照
    。』認定辦理。」。是以就系爭土地申請建築，須由被告出
    具同意書，經原告訴訟代理人函請被告提供土地使用同意書
    （本院卷第71-81頁），被告雖提出土地使用權同意書，然
    而同意使用範圍寬度為874-8地號土地為5.18公尺寬、874地
    號土地寬度為3-3.5公尺(本院卷第119-123頁)，然而依複丈
    成果圖所示874地號土地寬度大於875地號土地，被告提供之
    874地號土地寬度與原告可取得875地號土地寬度加總後未必
    合於6公尺。被告於同地段874-11、874-12地號2筆土地所領
    本府核發（104）府使字第00121號使用執照竣工圖所示，其
    所需通路寬度為6公尺，被告提供之土地使用同意書顯然不
    符申請建築執照所需之寬度，不敷系爭土地建築之基本需求
    ，無從供建地之通常使用。被告之建物申請建築之通路（87
    4-8地號土地）寬度亦為6公尺，且均分割自874地號土地，
    有土地登記謄本、異動索引可佐（調解卷23-31、159-172）
    ，被告亦稱874地號土地為既有道路、874-8地號土地係分割
    用來供作申請建築之通路用，土地上設有管線(本院卷114、
    155頁)。是以原告請求通行系爭土地如新竹縣竹東地政事務
    所111年1月11日土地複丈成果圖（下稱附圖）所示D部分面
    積423.8平方公尺、E部分面積177.38平方公尺，尚屬可採。
    至被告雖抗辯874-8地號土地如110年10月22日複丈圖B部分
    為訴外人溫金菊所占用、C部分有原告搭建鐵皮棚架占用之
    情形，然B、C部分為無權占用，本質上即無需考量其占用利
    益，且874-9及874-10地號土地為袋地，原告自得請求通行
    周圍土地至公路，該項權利並不因土地是否遭他人占用而受
    影響，且依上開條文之規定，亦未限制原告須於排除侵害後
    始得請求確認通行權存在之訴訟，被告據此抗辯於原告拆除
    占用部分後，始同意原告通行云云，自非有據。　　
㈢、次按，土地所有人非通過他人之土地，不能設置電線、水管
    、瓦斯管或其他管線，或雖能設置而需費過鉅者，得通過他
    人土地之上下而設置之。但應擇其損害最少之處所及方法為
    之，民法第786條第1項前段亦有明文。查874-9及874-10地
    號土地為袋地，則原告顯非通過他人之土地，不能設置電線
    、水管、瓦斯管或其他管線甚明，且被告於本院審理中亦稱
    自來水管線、瓦斯管線在874地號土地，電信管線在874-8地
    號土地(本院卷第55頁)，足認874地號、874-8地號土地設置
    電線、水管、瓦斯管或其他管線，不致造成被告二次損害，
    尚無悖民法第786條第1項所示損害最少之原則。又本院認原
    告請求確認就系爭土地如附圖(複丈成果圖)所示之D、E部分
    有通行權，為有理由，已如前述，則原告請求於上開範圍內
    有管線安設權存在，亦屬有據，應予准許。
㈣、綜上所述，原告依民法第786條、第787條規定，請求確認原
    告就被告共有坐落新竹縣○○鎮○○段000地號及874-8地號土地
    上各如附圖所示位置D面積423.8平方公尺、位置E面積177.3
    8平方公尺之土地有通行權及管線安設權存在，為有理由，
    應予准許。
六、本件判決基礎之事證已臻明確，兩造其餘之攻擊或防禦方法
    及所用之證據，經審酌後核與判決結果不生影響，爰不一一
    論列，附此敘明。
七、末按敗訴人之行為，按當時之訴訟程度，為伸張或防衛權利
    所必要者所生之費用，法院得酌量情形，命勝訴之當事人負
    擔其全部或一部，民事訴訟法第81條第2款定有明文。本件
    原告欲通行兩造共有之土地，被告為防衛其財產權而不同意
    原告之請求，所為訴訟行為應在防衛其權利所必要之範圍，
    且於法院判決前，被告應供原告通行之範圍位置尚不明確，
    亦難認被告有不主動履行法定義務之情事，是若令提供土地
    讓原告通行之被告，再行負擔全部訴訟費用，恐非事理所平
    ，爰依上開規定，命原告負擔本件訴訟費用，爰判決如主文
    第3項所示，併予說明之。
八、據上論結，本件原告之訴為有理由，依民事訴訟法第81條第
    2款，判決如主文。
中　　華　　民　　國　　111 　年　　3 　　月　　31　　日
　　　　　　　　　民事第二庭　　法　官　林麗玉
以上正本係照原本作成。
如對本判決上訴，須於判決送達後20日內向本院提出上訴狀。併
繳納上訴裁判費。
中　　華　　民　　國　　111 　年　　3 　　月　　31　　日
　　　　　　　　　　　　　　　　書記官　郭春慧